---
title: "Medidas Repetidas para datos de Precipitación"
subtitle: "Diseño de instrumentos de recolección de datos (IRN614)"
author:
- name: "Jorge Guillermo Rodríguez Herrera"
  affiliation: "Alumno"
- name: "Ernesto Peredo Rivera"
  affiliation: "Docente"
date: "`r Sys.Date()`"
output:
  html_document:
    toc: yes                  # incluir tabla de contenido
    toc_float: yes            # toc flotante a la izquierda
    number_sections: yes      # numerar secciones y subsecciones
    # code_folding: hide        # por defecto el código aparecerá oculto
    mathjax: local            # emplea una copia local de MathJax, hay que establecer:
    self_contained: false     # las dependencias se guardan en ficheros externos
    lib_dir: libs             # directorio para librerías (Bootstrap, MathJax, ...)
  pdf_document:
    toc: yes
    toc_depth: 2
    keep_tex: yes             # conservar fichero latex
csl: apa.csl
bibliography: bibliografia.bib
---

# Medidas Repetidas



El procedimiento ANOVA de medidas repetidas analiza grupos de variables dependientes relacionadas que representan diferentes mediciones del mismo atributo. Tenga en cuenta que el orden en el que se especifiquen los factores intra-sujetos es importante. Cada factor constituye un nivel dentro del factor precedente. En un diseño doblemente multivariante de medidas repetidas, las variables dependientes representan mediciones de más de una variable para los diferentes niveles de los factores intra-sujetos. Por ejemplo, se pueden haber medido el pulso y la respiración de cada sujeto en tres momentos diferentes ([ANOVA de medidas repetidas](https://www.ibm.com/docs/es/spss-statistics/beta?topic=statistics-repeated-measures-anova)). 



## Instalar las librerías necesarias

Como primer paso se van a instalar todas las librerías necesarias para este 
trabajo, para esto vamos a emplear la función de `library()`
```{r, warning=FALSE, message = FALSE}
library(tseries);
library(astsa);
library(forecast);
library(tidyverse);
library(lubridate);
library(foreign);
library(quantmod);
library(sqldf)
library(compare);
library(readtext);
library(datos);
library(openxlsx) 
#install.packages("gganimate")
library(gganimate)
library(dplyr);
# install.packages("memisc")
library(memisc);
#install.packages("gifski")
library(gifski)
library(ggplot2);
library(ggpubr);
library(Metrics);
library(RUnit);
library(corrplot);
library(DT)
library(kableExtra)
library(nortest)
library(ggridges)
```



## Importar los datos


Leer los datos de entrada, esto mediante la función de `read.csv()`, y guardarlos
en la varible de **pcp**
```{r}
pcp <- read.csv("Bases_Datos/Precipitacion.csv")
```



Revisar el tipo de variable que es **pcp**, mediante la función de `class()`
```{r}
class(pcp);
```


Como se puede observar la variable de **pcp** es un *data frame*.Revisar el tamaño del *data frame*, con la función `dim()`
```{r}
dim(pcp);
```


Se puede observar este *data frame* cuenta con **62,090** observaciones y **12** variables, las cuales tienen los siguientes nombres
```{r}
names(pcp);
```


A su vez cada variable o columna cuenta con un tipo de formato distinto el cual podemos revisar mediante el comando de `str()`
```{r}
str(pcp);
```


Como se puede observar la columna de *Fecha* es de tipo *character*, cuando debería ser tipo *date*, *Estación* es de tipo *integer*, cuando debería ser un *Factor* y *Clima* y *Pcp_Estacion*, son *character*, cuando la primera es un *Factor* y la segunda es de tipo *integer*. Para cambiar las variables usaremos el siguiente código
```{r}
pcp$Fecha <- as.Date(pcp$Fecha, "%m/%d/%Y");
pcp$Dia <- as.numeric(pcp$Dia, "%d");
pcp$Mes <- as.numeric(pcp$Mes, "%m");
pcp$Year <- as.numeric(pcp$Year, "%Y");
pcp$Estacion <- as.factor(pcp$Estacion);
pcp$Clima <- as.factor(pcp$Clima);
# pcp[pcp$Pcp_Estacion == "N/A"] <- NA
pcp$Pcp_Estacion <- as.numeric(pcp$Pcp_Estacion)
```


Revisamos nuevamente con el comando de `str()`
```{r}
str(pcp);
```


El siguiente paso es visualizar las primeras 10 observaciones de nuestro *data frame*
```{r}
head(pcp, 10);
```



Ahora revisemos un reumen general de la variable de *pcp*, con la función de `summry()`
```{r}
summary(pcp);
```


# Test de normalidad


Determinar si la distribución de la precipitación medida por las estaciones meteorológicas y por las imágenes CHIRPS corresponde a la distribución normal


     - n de los datos = 2,638
     - nivel de significancia = 0.5
     - Hipotesis nula Ho: Se ajusta a una distribución normal
     - Hipótesis alternativa H1: No se justa a una distribución normal


**Rechazamos la hipótesis nula si p-value es menor a 0.5**

**No rechazamos la hipótesis nula si p-value es mayor a 0.5**



```{r, warning=FALSE, message = FALSE}
ggplot(data = subset(pcp, !is.na(Pcp_Estacion)),aes(x = Pcp_Estacion)) + 
  geom_histogram(alpha = 0.5, position = "identity")
```



```{r}
ggplot(data = subset(pcp, !is.na(Pcp_Estacion)), aes(x = Pcp_Estacion, y = Estacion, na.omit = TRUE)) +
  geom_density_ridges()
```


Aplicamos Kolmogorov S. ya que nuestra base de datos cuenta con más de 50 observaciones

```{r}
lillie.test(pcp$Pcp_Estacion)
```

En este caso el **p-value es menor a 0.5**, por lo que rechazamos la hipótesis nula, por lo que la distribución de la precipitación medida por las estaciones meteorológicas, no sigue una distribución normal.



Aplicamos Kolmogorov S. ya que nuestra base de datos cuenta con más de 50 observaciones

```{r}
lillie.test(pcp$Pcp_Chirps)
```

En este caso el **p-value es menor a 0.5**, por lo que rechazamos la hipótesis nula, por lo que la distribución de la precipitación medida por las imagenes CHIRPS, no sigue una distribución normal.



```{r}
ggplot(data = pcp, aes(x = Pcp_Chirps, y = Estacion)) +
  geom_density_ridges()
```


```{r, warning=FALSE, message = FALSE}
ggplot(pcp,aes(x = Pcp_Chirps)) + 
  geom_histogram(alpha = 0.5, position = "identity")
```





```{r}
pcp_mensual <- pcp  %>% 
                mutate(anio = format(Fecha, "%Y"),
                        mes = format(Fecha, "%B")) %>% 
                        group_by(anio,mes, Estacion) %>% 
                        get_summary_stats(Pcp_Estacion, type = "mean")
```



```{r}
pcp_anual <- pcp  %>% 
                mutate(anio = format(Fecha, "%Y")) %>% 
                        group_by(anio, Estacion) %>% 
                        get_summary_stats(Pcp_Estacion, type = "mean")
```


```{r}
pcp_anual$anio <- as.factor(pcp_anual$anio)
```


```{r}
str(pcp_anual)
```


```{r}
pcp_mensual_estaciones <- pcp_mensual %>% 
  mutate(meses = as.factor(pcp_mensual$mes)) 
  
```


```{r}
pcp_mensual_estaciones$meses <- factor(pcp_mensual_estaciones$meses, 
                levels = c("April", "August", "December", "February", "January",
                           "July", "June", "March", "May", "November",
                           "October", "September"),
                labels = c("Abril", "Agosto", "Diciembre", "Febrero", "Enero",
                           "Julio", "Junio", "Marzo", "Mayo", "Noviembre",
                           "Octubre", "Septimebre"))
```




```{r}
summary(pcp_mensual_estaciones$meses)
```


```{r}
pcp_mensual_estaciones$meses <- factor(pcp_mensual_estaciones$meses, 
                levels = c("Enero", "Febrero", "Marzo", "Abril", "Mayo","Junio",
                           "Julio", "Agosto", "Septimebre", "Octubre", "Noviembre",
                           "Diciembre"))

```




```{r}
summary(pcp_anual)
```


"Enero"
"Febrero"
"Marzo"
"Abril"
"Mayo"
"Junio"
"Julio"
"Agosto"
"Septimebre"
"Octubre"
"Noviembre"
"Diciembre"





```{r}
lillie.test(pcp_mensual$mean)
```


```{r}
ggplot(data = pcp_mensual, aes(x = mean)) +
  geom_histogram(alpha = 0.5, position = "identity")
```


```{r}
ggplot(data = pcp_mensual_estaciones, aes(x = mean, y = meses)) +
  geom_density_ridges()
```



http://betaeconomia.blogspot.com/2020/12/trabajar-datos-diarios-agrupados-por.html
