---
title: "Medidas Repetidas para datos de Precipitación"
subtitle: "Diseño de instrumentos de recolección de datos (IRN614)"
author:
- name: "Jorge Guillermo Rodríguez Herrera"
  affiliation: "Alumno"
- name: "Ernesto Peredo Rivera"
  affiliation: "Docente"
date: "`r Sys.Date()`"
output:
  html_document:
    toc: yes                  # incluir tabla de contenido
    toc_float: yes            # toc flotante a la izquierda
    number_sections: yes      # numerar secciones y subsecciones
    # code_folding: hide        # por defecto el código aparecerá oculto
    mathjax: local            # emplea una copia local de MathJax, hay que establecer:
    self_contained: false     # las dependencias se guardan en ficheros externos
    lib_dir: libs             # directorio para librerías (Bootstrap, MathJax, ...)
  pdf_document:
    toc: yes
    toc_depth: 2
    keep_tex: yes             # conservar fichero latex
csl: apa.csl
bibliography: bibliografia.bib
---

# Medidas Repetidas



El procedimiento ANOVA de medidas repetidas analiza grupos de variables dependientes relacionadas que representan diferentes mediciones del mismo atributo. Tenga en cuenta que el orden en el que se especifiquen los factores intra-sujetos es importante. Cada factor constituye un nivel dentro del factor precedente. En un diseño doblemente multivariante de medidas repetidas, las variables dependientes representan mediciones de más de una variable para los diferentes niveles de los factores intra-sujetos. Por ejemplo, se pueden haber medido el pulso y la respiración de cada sujeto en tres momentos diferentes ([ANOVA de medidas repetidas](https://www.ibm.com/docs/es/spss-statistics/beta?topic=statistics-repeated-measures-anova)). 



## Instalar las librerías necesarias

Como primer paso se vana a instalar todas las librerías necesarias para este trabaja, para esto vamos a empler la función de `library()`
```{r, warning=FALSE, message = FALSE}
library(tseries);
library(astsa);
library(forecast);
library(tidyverse);
library(lubridate);
library(foreign);
library(quantmod);
library(sqldf)
library(compare);
library(readtext);
library(datos);
library(openxlsx) 
#install.packages("gganimate")
library(gganimate)
library(dplyr);
# install.packages("memisc")
library(memisc);
#install.packages("gifski")
library(gifski)
library(ggplot2);
library(ggpubr);
library(Metrics);
library(RUnit);
library(corrplot)
```





Leer los datos de entrada, esto mendiante la función de `read.csv()`
```{r}
pcp <- read.csv("Bases_Datos/Precipitacion.csv")
```

